---
title: "TP4"
date: "08/04/2022"
output:
  pdf_document: default
  html_document: default
---

```{r setup, include=FALSE}
knitr::opts_chunk$set(echo = TRUE)
```

#Question 1

```{r, echo=FALSE}
n<-25
ech<-rnorm(n,mean = 0,sd = 1) 
head(ech,n = 20)
```

```{r, echo=FALSE}
hist(ech, freq=F)
curve(dnorm(x,mean = 0,sd = 1),from = -6,to = 6,ylab="densité",add=T,col="red")
```
```{r, echo=FALSE}
curve(dnorm(x, 0, 1), xlim = c(-10, 10), ylim = c(0, 0.58), col = "red", lwd = 3,ylab = "", main = "Exemples de densités associées à la loi normale")
curve(dnorm(x, 2, 3), col = "green", lwd = 3, add = TRUE)
curve(dnorm(x, 0, 5), col = "blue", lwd = 3, add = TRUE)
curve(dnorm(x, -2, 0.7), col = "yellow", lwd = 3, add = TRUE)
legend("topright", legend = c("N(0,1)", "N(2,9)", "N(0,25)", "N(-2,0.49)"),lty = 1, lwd = 3, col = c("red", "green", "blue", "yellow"))
```

#Question 2

La densité d'une loi normale s'écrit
$$f(x)=\frac{1}{\sigma \sqrt {2\pi}} e^{-\frac{(x-m)^{2}}{2 {\sigma} ^2}}$$

Avec $$\theta = (m,\sigma)$$ , la vraisemblance s'écrit

$$L(x_{1},...,x_{n},\theta)=\frac{1}{\sigma \sqrt {2\pi}} \prod e^{-\frac{(xi-m)^{2}}{2 {\sigma} ^2}}$$

d'où

$$ln L(x_{1},...,x_{n},\theta)= -n ln(\sigma) -n\frac{ln(2 \pi)}{2} - \frac{1}{2 {\sigma}^2}\sum (xi-m)^{2}$$

On trouve donc en résolvant les équations de ln L (dérivée nulle):

$$\hat{\mu}= \bar{xn}$$
$$\hat{\sigma ²}= \frac{1}{n} \sum (xi -\bar{xn})^{2}$$

```{r include = TRUE}
log_norm = function(mu, std, X) {
  n = length(X)
  return(-n*log(std)+0.5*n*log(2*pi)-(1/(2*std**2))*sum((X-mu)**2))
}
```

```{r include = FALSE}
index = 1;
ldVec = seq(0.1, 4, 0.01);
LVec = seq(2.1, 6, 0.01);
logNormVec_ld = ldVec;
logNormVec_L = LVec;
ld = 2;
L = 4;
X<-rnorm(25,mean = 0,sd = 1) ;
for (lambda in ldVec){
  logNormVec_ld[index] = log_norm(0,1,X);
  index = index+1;
}
index = 1;
for (l in LVec){
  logNormVec_L[index] = log_norm(0,1,X);
  index = index+1;
}
```

```{r include = TRUE, echo = TRUE}
plot(ldVec, logNormVec_ld);
plot(LVec, logNormVec_L);
```

```{r include = TRUE, echo = FALSE}
vect<-1:400
X<-rnorm(25,mean = 0,sd = 1) ;
row<-seq(-1,2,length.out=20)
col<-seq(0.5,1.5,length.out=20)
max<-0
mu_max<-0
sigma_max<-0
iter<-1
for(mu in row){
     for(sigma in col){
       if(iter==1){
         max<-log_norm(mu,sigma,X)
       }
       else {
         if(log_norm(mu,sigma,X)>max){
           max<-log_norm(mu,sigma,X)
           mu_max<-mu
           sigma_max<-sigma
         }
         
       }
        vect[iter]<-log_norm(mu,sigma,X) 
         iter<-iter+1
     }
}
result_norm<- matrix(vect,nrow=20,ncol=20)
image(row,col,result_norm,col=grey.colors(10), xlab = "mu", ylab = "sigma")
contour(row,col,result_norm,add=TRUE)
title(main="Surface de log-vraisemblance de loi normale")
points(mu_max,sigma_max,pch=1,col="red")
```
On remarque que le maximum se situe légèrement au dessus d'un axe de symétries entre une parabole concave entourées par des paraboles convexes
#Question 3

```{r include = TRUE}
vraisemblance_norm = function(mu, std, X) {
  n = length(X)
  return(1/(std*((2*pi)**(1/2)))*prod(exp(-(X-mu)**2/(2*std**2))))
}
```

```{r include = TRUE, echo = FALSE}
vect<-1:400
X<-rnorm(25,mean = 0,sd = 1) ;
row<-seq(-1,2,length.out=20)
col<-seq(0.5,1.5,length.out=20)
max<-0
mu_max<-0
sigma_max<-0
iter<-1
for(mu in row){
     for(sigma in col){
       if(iter==1){
         max<-vraisemblance_norm(mu,sigma,X)
       }
       else {
         if(vraisemblance_norm(mu,sigma,X)>max){
           max<-vraisemblance_norm(mu,sigma,X)
           mu_max<-mu
           sigma_max<-sigma
         }
         
       }
        vect[iter]<-vraisemblance_norm(mu,sigma,X) 
         iter<-iter+1
     }
}
result_norm<- matrix(vect,nrow=20,ncol=20)
image(row,col,result_norm,col=grey.colors(10), xlab = "mu", ylab = "sigma")
contour(row,col,result_norm,add=TRUE)
title(main="Surface de log-vraisemblance de loi normale")
points(mu_max,sigma_max,pch=1,col="red")
```


#Question 4


#Question 5

```{r include = TRUE}
log_optim <- function(mu, std, X){
    accu <- 0
    n=length(X)
    for (i in seq(from=1, to=n, by=1)) {
      accu = accu + (X[i] - mu)**2
    }
   return(0.5*(n * log(2*pi*(std**2)) + 1/(std**2) * accu))
}
```

```{r include = FALSE}
index = 1;
ldVec = seq(0.1, 4, 0.01);
LVec = seq(2.1, 6, 0.01);
logOptimVec_ld = ldVec;
logOptimVec_L = LVec;
ld = 2;
L = 4;
X<-rnorm(25,mean = 0,sd = 1) ;
for (lambda in ldVec){
  logOptimVec_ld[index] = log_optim(0,1,X);
  index = index+1;
}
index = 1;
for (l in LVec){
  logOptimVec_L[index] = log_optim(0,1,X);
  index = index+1;
}
```

```{r include = TRUE, echo = FALSE}
plot(ldVec, logOptimVec_ld);
plot(LVec, logOptimVec_L);
```

$\newline$
$\newline$
$\newline$
$\newline$
$\newline$
$\newline$
$\newline$
$\newline$
$\newline$
$\newline$
$\newline$
$\newline$


#Question 7

```{r, echo=FALSE}
curve(dgamma(x, 0, 1), xlim = c(-10, 10), ylim = c(0, 0.58), col = "red", lwd = 3,ylab = "", main = "Exemples de densités associées à la loi gamma")
curve(dgamma(x, 2, 3), col = "green", lwd = 3, add = TRUE)
curve(dgamma(x, 0, 5), col = "blue", lwd = 3, add = TRUE)
curve(dgamma(x, 2, 0.7), col = "yellow", lwd = 3, add = TRUE)
legend("topright", legend = c("N(0,1)", "N(2,9)", "N(0,25)", "N(-2,0.49)"),lty = 1, lwd = 3, col = c("red", "green", "blue", "yellow"))
```

#Question 8

Soit

$$a \geq 0 , b \geq 0$$
La densité d'une loi gamma s'écrit

$$f_{(a,b)}(x)=\frac{b^a}{\Gamma(a)}x^{a-1}e^{-bx}, x \geq 0$$

$$ln L(x_{1},...,x_{n},a,b)= na ln(b) -n ln(\Gamma(a)) + (a-1)\sum ln(xi) -b\sum xi$$

On trouve donc on résolvant les équations de ln L:

$$\hat{a} = \frac{\bar{xn}^{2}}{\frac{1}{n}\sum (xi -\bar{xn})^{2}}$$

$$\hat{b} = \frac{\bar{xn}}{\frac{1}{n}\sum (xi -\bar{xn})^{2}}$$

```{r include = TRUE}
log_gamma = function(a, b, X) {
  n = length(X)
  return(n*a*log(b)-n*log(gamma(a)) + (a-1)*sum(log(X)) -b *sum(X))
}
```


```{r include = TRUE, echo = FALSE}
vect<-1:400
X<-dgamma(25,3,1) ;
a<-3
b<-1
row<-seq(1,50,length.out=20)
col<-seq(1,50,length.out=20)
max<-0
a_max<-0
b_max<-0
iter<-1
for(a in row){
     for(b in col){
       if(iter==1){
         max<-log_gamma(a,b,X)
       }
       else {
         if(log_gamma(a,b,X)>max){
           max<-log_gamma(a,b,X)
           a_max<-a
           b_max<-b
         }
         
       }
        vect[iter]<-log_gamma(a,b,X) 
         iter<-iter+1
     }
}
result_norm<- matrix(vect,nrow=20,ncol=20)
image(row,col,result_norm,col=grey.colors(10), xlab = "mu", ylab = "sigma")
contour(row,col,result_norm,add=TRUE)
title(main="Surface de log-vraisemblance de loi gamma")
points(mu_max,sigma_max,pch=1,col="red")
```
On remarque des lignes courbées sans maximum

#Question 9